【裁判字號】    99,消債更,27
【裁判日期】    991202
【裁判案由】    更生事件
【裁判全文】
臺灣雲林地方法院民事裁定            99年度消債更字第27號
債  務  人  卓瀅瀅即卓淑慧
代  理  人  嚴庚辰律師
上列當事人因消費者債務清理事件聲請更生，本院裁定如下：
    主  文
更生及保全處分之聲請均駁回。
聲請費用由聲請人負擔。
    理  由
一、按債務人不能清償債務或有不能清償之虞者，得依本條例所
    定更生或清算程序，清理其債務；債務人與金融機構協商成
    立者，不得聲請更生或清算，但因不可歸責於己之事由，致
    履行顯有重大困難者，不在此限；本條例施行前，債務人依
    金融主管機關協調成立之中華民國銀行公會會員辦理消費金
    融案件無擔保債務協商機制與金融機構成立之協商，準用前
    項之規定，消費者債務清理條例（下稱消債條例）第3 條、
    第151 條第5 項、第6 項分別定有明文。又聲請更生或清算
    不合程式或不備其他要件者，法院應以裁定駁回之，但其情
    形可以補正者，法院應定期間先命補正，復為同條例第8 條
    所明定。是債務人如於消債條例施行前，已依金融主管機關
    協調成立之中華民國銀行公會會員辦理消費金融案件無擔保
    債務協商機制，而與金融機構成立協商，原則上即須依約清
    償債務，僅在清償期間因發生不可歸責於己之事由致履行顯
    有重大困難時，始得聲請更生或清算，至如認該協商方案有
    其他不適當之情形，即應再循協商途徑謀求解決，不得逕依
    消債條例聲請更生，蓋該債務清償方案係經債務人自行思忖
    後而與債權人所締結之債務清理契約，其即應受該契約之拘
    束。且消債條例中更生之規範目的，係在維持債務人基本生
    活之情況下，於債務人之能力範圍內盡力清償債務，非謂債
    務人得任意利用債務清理程序減輕債務，因此，為避免債務
    人針對已成立之協商方案任意毀諾，濫用更生或清算之債務
    清理程序，須債務人於協商成立後因不可歸責於己之事由，
    致其無法履行原定清償方案，始例外得依消債條例聲請更生
    或清算。
二、本件聲請意旨略以：聲請人係因過度消費，以卡養卡，致積
    欠金融機構共新臺幣（下同）3,097,034 元，因擔心家人發
    現此債務問題，遂於消費者債務清理條例施行前，在民國95
    年3 月與最大無擔保債權銀行國泰世華商業銀行股份有限公
    司（下稱國泰世華銀行）請求共同協商債務清償方案，於同
    年月2 日成立內容為：自95年7 月起，分120 期，年利率為
    5%，每月攤還24,644元之清償方案，並因另與香港上海匯豐
    銀行股份有限公司（下稱匯豐銀行）成立個別協商，繳款9,
    00 0餘元。然聲請人當時每月平均薪資收入僅22,000元，每
    月繳納之協商金額已超出聲請人所能負擔之範圍，況聲請人
    每月必要支出為25,082元（房租每月3,700 元、受聲請人扶
    養之人邱瑀潔學費及註冊費6,300 元、醫療費用1,000 元、
    牌照稅593 元、油費3,000 元、手機費489 元、聲請人與邱
    瑀潔膳食費8,000 元及其他雜支2,000 元，聲請狀誤載為24
    ,082），則聲請人之收入顯不足清償協商之金額，於繳納2
    期協商金額後，終因無力履行而不得已毀諾，顯屬不可歸責
    於聲請人之事由致履行困難；而聲請人現仍積欠金融機構之
    債款為2,431,929 元，目前任職於雲林縣斗六市公所，每月
    薪資收入32 ,928 元，自98年8 月19日起遭鈞院每月強制扣
    薪11,000元，顯已不能清償債務，為此聲請更生並就其所有
    財產為保全處分。
三、聲請人主張其所積欠之無擔保債務數額、與銀行前置協商之
    還款金額、前置協商經過及嗣後毀諾之情形，以及每月收入
    、財產狀況與償還計畫及薪資為債權人強制執行等情，固據
    其提出財產及收入狀況說明書、債權人清冊、協議書、無擔
    保債務還款計劃書、雲林縣斗六市公所98年9 月18日斗六市
    公字第0980024888號函、臺灣雲林地方法院99年度司執字第
    6921號執行命令、聲請人95、96、97、98年度綜合所得稅各
    類所得資料清單、雲林縣斗六市公所在職證明書、房屋租賃
    契約書、戶籍謄本、斗六市公所99年8 月份公用課約僱人員
    薪資印領清冊、勞工保險被保險人投保資料表、幼教月費支
    出影本、醫療門診收據、門診病歷資料影本、南投縣政府稅
    務局99年全期使用牌照稅繳款書、電信費帳單、財團法人金
    融聯合徵信中心當事人綜合信用報告－債務清理條例前置協
    商專用債權人清冊、聲請人及其女邱瑀潔金融機構帳戶存摺
    影本、保險單影本、聲請人之女邱瑀潔97、98年度綜合所得
    稅各類所得資料清單、全國財產稅總歸戶財產查詢清單、交
    通工具行照影本等件（見本卷第6 頁至第60頁、第85頁至第
    130 頁）為證。
四、聲請人雖主張其與債權銀行達成協商時，每月平均薪資僅有
    22,000元，於繳納協商金額後，不足支付日常生活必要費用
    ，而有不可歸責之事由，致履行協商內容有重大困難云云。
    惟查：
  (一)聲請人於95年6 月向國泰世華銀行申請協商債務，約定自95
    年7 月10日開始還款，每月清償24,644元，聲請人亦依約履
    行2 期之事實，業據聲請人自承，並經國泰世華銀行具狀說
    明綦詳，復提出協議書、無擔保債務還款計劃、消費金融無
    擔保債務協商案件申請人財務資料表、消費金融案件無擔保
    債務協商申請書、收入證明切結書等文件在卷可稽，應堪認
    定。至聲請人主張協商條件超出其當初所能負擔之範圍云云
    ，惟該等協商條件既係經聲請人衡酌其收入負擔、生活必要
    支出、其所欠款項等，綜合評估清償能力後，所選擇且接受
    之清償方式，是債務人即應受該協議之約束。又依聲請人95
    年3 月15日所提出之收入證明切結書，聲請人協商之際薪資
    為每月21,393元（見本卷第139 頁），而聲請人衡量自身經
    濟狀況及還款能力後，猶同意每月清償24,644元之協商方案
    ，則清償協商條件金額後尚須有其他收入方得維持基本生活
    等情，亦為聲請人協商當時所得預見之事實，而其仍願依上
    開條件成立協商，即難謂不可歸責於聲請人。
  (二)又根據聲請人協商時即95年度之年所得為330,342 元，於協
    商成立後96、97、98年度之年所得各為300,507 元、433,33
    1 元、449,304 元等情，有聲請人提出之財政部臺灣省中區
    國稅局95、97、98年度綜合所得稅各類所得資料清單（見本
    卷第23頁至第24頁、第130 頁）及本院依職權調閱聲請人之
    稅務電子閘門財產所得調件明細表（見本院卷第64頁至69頁
    ）在卷可稽，是由上開資料觀之，聲請人與債權銀行協商時
    ，其每月平均收入有27,529元，較聲請人所稱21,393元為多
    ，之後各年度之每月平均收入亦有25,042元、36,111元及37
    ,442元，則在無發生重大情事變更致其支出遽增且聲請人於
    成立債務清償方案後之所得並未減少且有穩定增加之情形下
    ，其即無理由拒絕履行原協商條件。況聲請人於聲請時所列
    之每月必要支出為：房租每月3,700 元、聲請人之女邱瑀潔
    學費及註冊費6,300 元、醫療費用1,000 元、牌照稅593 元
    、油費3,000 元、手機費489 元、聲請人與邱瑀潔膳食費8,
    000 元及其他雜支2,000 元，共25,082元，而99年11月18日
    陳報狀中所列之每月必要支出房租3,700 元、水費100 元、
    電費300 元、醫療費用1,000 元、牌照稅593 元、燃料稅40
    0 元、汽車強制責任險250 元、油費3,000 元、手機費500
    元、膳食費8,000 元，共17,843元。其中聲請人之未成年子
    女之扶養義務應由父母共同負擔，而聲請人於聲請時雖將未
    成年子女之學費及註冊費6,300 元及膳食費均一併列入，惟
    在其每月實際支出之扶養費中僅載4,000 元（見本卷第8 頁
    ），則此費用應由聲請人及其配偶共同分擔，又聲請人亦自
    承其與配偶於99年7 月30日離婚後，未成年子女扶養費分擔
    方式為其配偶每月給付現金6,000 元，則參酌上開邱瑀潔所
    需之費用，認聲請人需負擔之未成年子女扶養費用應為4,00
    0 元，則聲請人每月生活必要費用應在20,000元以內，則尚
    有1 萬餘元可供清償，益彰聲請人尚有一定還款能力。
  (三)再者，至98年11月5 日止以聲請人及其女邱瑀潔為要保人、
    被保險人之保險契約，有美商大都會人壽股份有限公司珍愛
    防癌保險、好鑫安保險（乙型）、富貴還本終身壽險、重大
    疾病終身健康保險附約，遠雄人壽股份有限公司之新終身壽
    險、癌症終身健康保險附約、傷害保險附約、溫馨終身醫療
    日額保險附約、豁免保險費附約及郵政簡易人壽六年期吉利
    保險契約等目前生效中之保險契約，上開保險契約每年保費
    即高達161,911 元，即每月需負擔約13,493元之保險費，有
    聲請人提出聲請人及邱瑀潔保險一覽表與保險單附卷可稽（
    見本卷第110 頁至第115 頁），惟聲請人已投保健康保險及
    勞工保險，就其疾病、生育、老年等均有最低保障，聲請人
    為獲得更高之保險保障，固可額外投保，然在其負債累累之
    情形下，是否仍有投保高達10件保險契約，並額外支出每月
    高達13,493元保險費之必要，況其中多數保險契約均係於95
    年毀諾後所投保，顯與其所述經濟困窘情況有間，核與「不
    可歸責於己之事由致履行顯有重大困難」之要件不符。此外
    ，聲請人復未能提出其他不可歸責於己之事由致履行協商條
    件有重大困難之事證供本院審酌，尚難認已與債清條例所定
    之要件相符。
  (四)末查，聲請人雖已對先行之協商方案毀諾，惟仍得按銀行公
    會理監事聯席會議通過之決議，再次聲請協商，銀行最長得
    提供期數180 期，利率為0 之還款條件，如達成分期還款協
    議，聲請人即可依簽約之還款條件請求其他無擔保債務之債
    權銀行比照辦理，即要求其他債權銀行以「個別協商一致性
    方案」處理。另聲請人雖遭其他債權銀行強制執行薪資中，
    然依「個別協商一致性方案」之規定已進行扣薪之案件亦應
    於個別協商一致性方案簽約後即撤回強制執行，聲請人即得
    避免財產被強制執行，無法自行支配之情況，倘國泰世華銀
    行可提供之最優惠條件與其協商，聲請人每月清償金額可較
    原協商方案大幅降低，每月遭強制執行之金額亦可自行支配
    還款，準此，聲請人更無履行不能之情事，是聲請人既仍有
    其他還款方式可減輕其負擔，尚無更生之必要。
五、綜上所述，聲請人於消債條例施行前，既已與金融機構之債
    權人依金融主管機關協調成立之中華民國銀行公會會員辦理
    消費金融案件無擔保債務協商機制成立協商，且又無因不可
    歸責於己致履行顯有重大困難之事由，亦無不能清償債務或
    有不能清償之虞，則聲請人聲請更生，顯然不符消債條例第
    151 條第6 項準用同條第5 項前段之規定，且該要件之欠缺
    又屬無從補正，依前揭說明，自應駁回其更生之聲請。又本
    件未符合更生聲請要件，應予駁回其更生聲請，業如前述，
    則聲請人併聲請本院應對其財產予以保全處分，即無必要，
    應併予駁回，爰裁定如主文。
中    華    民    國    99    年    12    月    2     日
                  民事第二庭    法      官  蔡惠琪
上為正本係照原本作成
如不服本裁定，應於裁定送達後10日內，以書狀向本院提出抗告
，並繳納抗告費新臺幣1千元
中    華    民    國    99    年    12    月    2     日
                                書  記  官  李清龍

司法院資訊處製作；財團法人民間司法改革基金會備份。
